【裁判字號】    97,保險簡上,1
【裁判日期】    970320
【裁判案由】    損害賠償
【裁判全文】
臺灣臺北地方法院民事判決           97年度保險簡上字第1號
上  訴  人  國泰世紀產險股份有限公司
法定代理人  乙○○
訴訟代理人  廖世昌律師
            陳岳瑜律師
被  上訴人  中央健康保險局
法定代理人  甲○○
訴訟代理人  歐陽志宏律師
上列當事人間請求損害賠償事件，上訴人對於中華民國96年11月
21日本院臺北簡易庭96年度北保險簡字第23號第一審判決提起上
訴，本院於民國97年3月6日言詞辯論終結，判決如下：
    主  文
上訴駁回。
第二審訴訟費用新臺幣貳仟壹佰陸拾元由上訴人負擔。
    事實及理由
一、被上訴人主張：上訴人國泰世紀產險股份有限公司為址設高
    雄市○○區○○路上之「海王子餐廳」（下稱系爭餐廳）投
    保公共意外責任險之保險人，因有民眾於民國95年12月9日
    參加設宴於系爭餐廳之喜宴後，陸續發生嘔吐、腹瀉、腹痛
    等食品中毒症狀而分別至高雄市小港醫院、聖功醫院、阮綜
    合醫院、旗津醫院、聯合醫院、高醫附設醫院、健仁醫院、
    高雄榮總等醫院就醫治療，合計有被害人王思堯等107人，
    經高雄市政府衛生局採集求診患者肛門拭子檢體及業者剩餘
    食品檢體均檢出腸炎弧菌陽性反應，且經該局稽查人員於95
    年12月10日至系爭餐廳查核，發現其調理場所之調理作業區
    未依食材清潔度作有效區隔、冷凍，冷藏庫物品擺放密集，
    不利空氣循環等缺失，而予以裁罰在案。足認本件食品中毒
    事件與系爭餐廳之調理場所衛生管理缺失有因果關係。而上
    開107名病患係屬健保身分，經送醫治療後，被上訴人中央
    健康保險局共支出醫療給付新臺幣（下同）13萬8,260元，
    並於96年1月25日發函通知上訴人，上訴人拒絕給付，被上
    訴人自得依全民健康保險法（下稱健保法）第82條第1項第3
    款規定，代位行使民法第184條、第193條等賠償請求權而提
    起本件訴訟。又本件食品中毒發生後，被上訴人所屬高屏分
    局已於95年12月18日發函告知系爭餐廳，若本案經證實為食
    品中毒事件，被上訴人即依法代位上開被害人向上訴人請求
    所提供之醫療給付，高屏分局並於96年1月25日發函上開被
    害人，告知對其所提供之醫療給付，因系爭餐廳應負賠償責
    任，被上訴人依法向該餐廳代位行使損害賠償請求權。再依
    保險常規，一般賠償之醫療費用均不包括健保給付金額在內
    ，被害人就被上訴人提供之醫療給付健保給付額部分，並非
    由被害人所支付，被害人與上訴人達成和解之範圍自不應包
    括該健保給付部分。末以，健保法係保險法之特別法，被上
    訴人依特別法之規定為本件請求，自屬有據等語。
二、上訴人則以：本件事故發生後至96年2月7日止，系爭餐廳業
    已陸續與被害人達成和解，並已給付保險金，依和解內容：
    嗣後無論任何情形，乙方（即被害人）或任何其他人不得再
    向甲方（即系爭餐廳）要求任何賠償，並不得再有異議及拋
    棄民、刑事訴訟法上一切追訴權。系爭餐廳與被害人間既因
    和解而創設新的法律關係，被害人僅得依和解契約之內容為
    請求，不得行使損害賠償請求權，被上訴人主張代位行使被
    害人之損害賠償請求權已歸於消滅。又健保法第82條並未明
    文排除民法第297條規定之適用，被上訴人並未將受讓被害
    人債權之情形通知系爭餐廳，系爭餐廳於被上訴人讓與通知
    以前，對於被害人之清償或和解之行為，仍屬有效，故系爭
    餐廳既與被害人達成和解，被上訴人即不得依法代位被害人
    之權利向系爭餐廳請求損害賠償，且依據無責任無責任保險
    之原則，被上訴人亦不得向上訴人請求損害賠償。次查，健
    保法第82條雖為保險法之特別法，但不改變被上訴人所代位
    之標的為被害人對加害人所得主張之損害賠償請求權，求償
    對象應為加害人，故該法條規定得向責任保險人直接求償並
    不合理。且依保險法第90條規定，責任保險之理賠給付範圍
    係以被保險人對第三人之損害賠償責任而定，再依民法第19
    2條至第195條針對侵權行為損害賠償範圍之規定，賠償項目
    包括醫療支出等，責任保險之被保險人對被害人之損害賠償
    既包括上述項目，保險人應全額理賠，而在醫療費用部分，
    更不因被害人是否受有健保給付而有所不同，亦即系爭餐廳
    與被害人達成全部和解，並未排除健保給付之醫療費用，自
    不得因被害人受有健保給付而將健保給付之部分扣除，影響
    被害人之權益等語，資為抗辯。
三、原審判決上訴人應給付被上訴人13萬8,260元，及自96年2月
    10日起至清償日止，按年息10％計算之利息，並駁回被上訴
    人其餘之訴。上訴人不服提起上訴，於本院上訴聲明為：(一)
    原判決廢棄；(二)被上訴人於第一審之訴駁回。被上訴人就其
    敗訴部分，未聲明不服，就上訴人之上訴為答辯聲明：駁回
    上訴。
四、兩造不爭執事項：
  (一)上訴人係系爭餐廳所投保公共意外責任險之保險人，王思堯
    等107人於95年12月9日因參加設宴於系爭餐廳之喜宴後，陸
    續發生嘔吐、腹瀉、腹痛等食品中毒症狀而分別至醫院就醫
    治療，醫療費用中健保給付部分為138,260元。
  (二)高雄市政府衛生局採集上開求診患者肛門拭子檢體及業者剩
    餘食品檢體均檢出腸炎弧菌陽性反應，且經該局稽查人員於
    95年12月10日至系爭餐廳查核，結果發現其調理場所之調理
    作業區未依食材清潔度作有效區隔、冷凍，冷藏庫物品擺放
    密集，不利空氣循環等缺失，而予以裁罰。
五、得心證之理由：
    被上訴人主張依健保法第82條第1項第3款規定向上訴人請求
    本件被上訴人支出之醫療給付部分損害賠償，為上訴人所否
    認，並以前開情詞置辯，是本件之爭點厥為(一)被上訴人將上
    訴人列為求償對象是否合理？(二)被上訴人是否曾踐行民法第
    297條之通知義務？(三)被上訴人所代位之損害賠償請求權是
    否因被害人與系爭餐廳達成和解而消滅？茲析述如次：
  (一)被上訴人將上訴人列為條求償對象是否合理？
  1.按保險對象因發生保險事故，而對第三人有損害賠償請求權
    者，本保險之保險人於提供保險給付後，得依下列規定，代
    位行使損害賠償請求權：三、其他重大之交通事故、公害或
    食品中毒事件：第三人已投保責任保險者，向其保險人請求
    ；未投保者，向第三人請求，健保法第82條第1項第3款定有
    明文。經查，系爭餐廳向上訴人投保公共意外責任險，保險
    期間自95年5月31日12時起至96年5月31日12時止，而系爭餐
    廳於保險期間之95年12月9日因食物調理場所之調理作業區
    未依食材清潔度作有效區隔、冷凍，冷藏庫物品擺放密集，
    不利空氣循環等調理場所衛生管理缺失，造成所供應之食物
    含有腸炎弧菌，致在該餐廳用膳之王思堯等107人發生食品
    中毒，經送往高雄市各醫院診治，依法應由系爭餐廳對王思
    堯等人負損害賠償責任。又王思堯等人係以全民健康保險之
    被保險人身分就醫，被上訴人並已給付醫療費用13萬8,260
    元，系爭餐廳既已向上訴人投保公共意外責任險，依上揭規
    定，被上訴人自得請求上訴人給付該醫療費用，是被上訴人
    之主張，洵屬有據。
  2.上訴人雖抗辯：依保險法第130條準用第103條之規定，健康
    保險保險人即被上訴人不得代位行使要保人或受益人因保險
    事故所生對於第三人之請求權等語。惟按，人壽保險之保險
    人，不得代位行使要保人或受益人因保險事故所生對於第三
    人之請求權，傷害保險亦準用之，保險法第130條、第103條
    固定有明文，惟健保法為保險法之特別法，依特別法優於普
    通法之原則，健保法第82條應優先於保險法第130條、第103
    條之規定而為適用。是上訴人置健保法第82條之規定於不顧
    ，反執保險法相關規定而認被上訴人不得代位，即非適論。
  3.上訴人復抗辯：健保法第82條規定被上訴人得代位被害人向
    加害人之責任保險人即上訴人直接求償，有違保險代位之法
    理，且責任保險為存在於責任保險人與被保險人間之契約關
    係，任何其他第三人均無從援引該責任保險契約，向責任保
    險人請求，上開健保法之規定，亦有違債之相對性原則等語
    。惟查，被上訴人取得對上訴人之請求權，實係基於被上訴
    人與被害人間有全民健康保險之契約關係、被害人對於系爭
    餐廳有損害賠償請求權及系爭餐廳又與上訴人間有責任保險
    契約關係存在。如無上揭規定，則被上訴人於提供醫療給付
    後，代位被害人之請求權，得向系爭餐廳為請求，而系爭餐
    廳受損害賠償請求後，基於責任保險契約，得指示責任保險
    之保險人即上訴人，向被上訴人為給付，類此之給付模式，
    不惟曠日廢時、欠缺效率，且徒然耗費行政或社會相關資源
    ，所造成之不利益復由全民所承擔，實非良善之立法，是立
    法者制訂健保法第82條規定之目的，僅在於簡化求償途徑，
    使被上訴人不必依循一般途徑取得債權之移轉，以節省公帑
    ，並促進行政效率，要難認有何違反保險代位法理或債之相
    對性原則之處，上訴人所陳，要非的論。
  4.上訴人又抗辯：保險法第94條第2項定有被保險人須於對第
    三人應負損失賠償責任確定時，第三人始得直接向責任保險
    保險人請求給付賠償金額，係基於該直接請求權乃債之相對
    性之例外，法律特別限縮行使要件，並應由請求權人負舉證
    之責等語，以指摘健保法第82條與保險法上開明文相違。惟
    健保法為保險法之特別法，已如上述，況保險法上開所稱應
    負損失賠償責任確定，乃為被上訴人取得被害人之代位權及
    上訴人應負保險給付責任之先決條件，無待明文，誠屬解釋
    法條之必然，上訴人遽指為法律特別限縮其行使要件，尚乏
    所據。
  5.綜上，被上訴人依健保法第82條將上訴人列為求償對象，於
    法無違，亦屬合理，上訴人上開所辯，俱不足採。
  (二)被上訴人是否曾踐行民法第297條之通知義務？
    查，本件被害人係於95年12月9日赴醫院就診，被上訴人並
    給付醫療費用13萬8,620元，且分別於95年12月18日、96年1
    月25日發函系爭餐廳及被害人通知前開債權法定移轉之事實
    ，有被上訴人提出95年12月18日健保高醫字第0950063624-A
    號函、96年1月25日健保高醫字第0960051079-B號函為證，
    且為被告所不否認，是上訴人抗辯被上訴人未踐行民法第29
    7條之通知義務，洵不足採。
  (三)被上訴人所代位之損害賠償請求權是否因被害人與系爭餐廳
    達成和解而消滅？
    按全民健康保險係由支付保險費之全部民眾共同支付保險費
    分擔危險以保障弱勢族群，基於全民健康保險之目的及為強
    制保險之性質，並符合公平正義原則，應認凡是符合全民健
    康保險法第82條之事件，由全民健康保險支付之醫療費用當
    然移轉予被上訴人，此係屬法律規定之債權移轉，無待乎被
    保險人另為移轉行為，與一般任意性保險，保險給付為投保
    人保險費支出之對價不同。亦即被害人之損害賠償請求權於
    被上訴人給付醫療費用之範圍內，當然移轉於被上訴人，被
    害人於受領給付後，即不得再向加害人行使已移轉予被上訴
    人之損害賠償請求權。是系爭餐廳於知悉被害人之醫療費用
    損害賠償請求權讓與被上訴人之事實，被害人亦不得再向系
    爭餐廳行使此部分之損害賠償請求權。經查，系爭餐廳至96
    年2月7日止，陸續與被害人王思堯等人達成和解，固有上訴
    人提出和解書為證，惟觀該和解契約之簽立係於被害人健保
    給付醫療費用損害賠償請求權法定讓與被上訴人，且通知系
    爭餐廳及被害人之後，亦即簽立和解契約時，系爭餐廳業已
    知悉被害人不得行使健保給付醫療費用損害賠償請求權。是
    上訴人抗辯被上訴人於債權讓與通知前，系爭餐廳與被害人
    間就包括健保醫療費用在內等損害，業已達成和解，被上訴
    人應受和解內容拘束，系爭餐廳已無賠償責任，被上訴人亦
    無權代位請求其賠償云云，即屬無稽。
六、綜上所述，上訴人上開所辯，全無可採。從而，被上訴人依
    健保法第82條第1項第3款規定，請求上訴人給付本件被上訴
    人所支出醫療費用13萬8,260元，及自96年2月10日起至清償
    日止，按年息10％計算之利息，為有理由，應予准許，逾此
    部分之請求，即屬無據，應予駁回。原審判命上訴人為上開
    之給付，並依職權宣告假執行，於法並無不合。上訴意旨指
    摘原判決不當，求予廢棄改判，為無理由，應駁回其上訴。
七、本件事證已臻明確，兩造其餘主張、陳述及所提證據，經審
    酌認與本件判決結果不生影響，爰不一一論述，併此敘明。
八、據上論結，本件上訴為無理由，依民事訴訟法第436條之1第
    3項、第449條第1項、第78條，判決如主文。
中    華    民    國    97    年    3     月    20    日
                  民事第四庭  審判長法  官  劉坤典
                                    法  官  匡  偉
                                    法  官  賴武志
以上正本係照原本作成
本判決不得上訴。
中    華    民    國    97    年    3     月    20    日
                                    書記官  施若娟


司法院資訊處製作；財團法人民間司法改革基金會備份。
